【裁判字號】    90,上,12
【裁判日期】    900530
【裁判案由】    損害賠償
【裁判全文】
臺灣高等法院高雄分院民事判決  九十年度上字第一二號
      上  訴  人  甲○○
      被  上訴人  乙○○
右當事人間損害賠償事件，上訴人對於中華民國八十九年十一月二十二日臺灣高雄地
方法院八十九年訴字第二六○二號第一審判決提起上訴，本院判決如左：
      主      文
上訴駁回。
第二審訴訟費用由上訴人負擔。
      事      實
甲、上訴人方面：
  一、聲明：求為判決：
    (一)原判決廢棄。
    (二)被上訴人在第一審之訴駁回。
    (三)第一、二審訴訟費用由被上訴人負擔。
  二、陳述：除與原審判決書記載相同者，予以引用外，補稱：
    (一)上訴人與被上訴人係數十年鄰居，一向和睦相處，上訴人並曾協助被上訴人競
      選里長，惟被上訴人於當選里長後，於處理上訴人與被上訴人親屬間之行車糾
      紛時偏頗對方，並公然辱罵上訴人，上訴人年已七十二歲，竟受被上訴人如此
      污辱，基於一時氣憤始為本案之行為，是被上訴人對上訴人之行為亦應負與有
      過失之責。
    (二)本案之糾紛既係因被上訴人之挑釁行為所致，上訴人並無公然侮辱被上訴人之
      犯意，僅係難耐一時氣憤而為反擊，為一般人正常行為，為此請求廢棄原判決
      。
乙、被上訴人方面：
  一、聲明：求為判決：
    (一)上訴駁回。
    (二)第二審訴訟費用由上訴人負擔。
  二、陳述：除與原審判決書記載相同者，予以引用外，補稱：
    (一)上訴人自八十九年三月間起至同年八月六日止，連續於高雄市○○區○○街二
      十之一號被上訴人住處之馬路旁，及登山街十二巷二十九號廟口前廣場等公共
      場所，於公眾得共見共聞之情況下，以「垃圾里長」等侮辱性字句辱罵被上訴
      人，並將書寫「新民里里長你比一隻狗還不如」之看板懸掛於自用小貨車上，
      公然展示於眾，已致被上訴人之名譽受有損害，此經上訴人於原審自承在案，
      並經刑事判決確定，上訴人辯稱並無公然侮辱之犯意，僅為難耐一時氣憤所為
      之反擊，並無足取。
    (二)被上訴人身為里長，竟遭上訴人如此中傷，在有損被上訴人身分地位之餘，並
      致被上訴人之配偶子女均感無比之污辱，原審所為上訴人應於民眾日報、台灣
      時報、自由時報等媒體刊登道歉啟示，以回復被上訴人之名譽之判決，洵屬正
      當；上訴人雖稱其係基於被上訴人之辱罵行為始為反擊，被上訴人對該侵害行
      為與有過失云云，惟上訴人所為侵害被上訴人名譽之行為係出於故意，依民法
      第三百三十九條之規定，本案並無過失相抵規定之適用，上訴人之主張並不可
      採。
      理      由
一、被上訴人主張：上訴人基於公然侮辱之概括犯意，自八十九年三月間起至同年八
    月六日止，連續在高雄市○○區○○街二十之一號被上訴人住處前馬路旁、登山
    街十二巷二十九號廟口前廣場等公共場所，於公眾得共見共聞之情況下，以「垃
    圾里長」「比狗還不如」「不義狗」「垃圾」等侮辱性詞句辱罵被上訴人，並將
    書寫「新民里里長你比一隻狗還不如」之看板，懸掛在自用小貨車上，公然展示
    於眾，而以足以貶低人格尊嚴之言語公然侮辱被上訴人，致被上訴人名譽受損，
    爰依民法第一百八十四條第一項前段、第一百九十五條第一項規定，求為命上訴
    人應在民眾日報、台灣時報、自由時報高雄版版頭下刊登寬五公方、長六公分之
    道歉啟事，內容如下：「甲○○自八十九年三月間起至同年八月六日止，連續在
    高雄市○○區○○街二十之一號及同街十二巷二十九號前公共場所，公然侮辱乙
    ○○，致乙○○名譽受損，茲登報道歉」；且應將上揭道歉啟事張貼在高雄市鼓
    山區新民里內之佈告欄內之判決。
二、上訴人則以係因被上訴人先以三字經辱罵上訴人，上訴人才公然侮辱之等語，資
    為抗辯。
三、被上訴人主張上訴人基於公然侮辱之概括犯意，自八十九年三月間起至同年八月
    六日止，連續在高雄市○○區○○街二十之一號被上訴人住處前馬路旁、登山街
    十二巷二十九號廟口前廣場等公共場所，於公眾得共見共聞之情況下，以「垃圾
    里長」「比狗還不如」「不義狗」「垃圾」等侮辱性詞句辱罵被上訴人，並將書
    寫「新民里里長你比一隻狗還不如」之看板，懸掛在自用小貨車上，公然展示於
    眾，而以足以貶低人格尊嚴之言語公然侮辱被上訴人，致被上訴人名譽受損之事
    實，業據提出原審法院八十九年度易字第三Ｏ八八號妨害名譽刑事判決一件為證
    ，並經上訴人於原審言詞辯論期日自認在卷（見原審卷第一二頁），又上訴人上
    開妨害名譽犯行，經台灣高雄地方法院檢察署檢察官提起公訴，並經原審法院判
    處拘役五十五日，如易科罰金，以三百元折算一日，嗣經本院駁回上訴而告確定
    在案，經調閱該刑事案卷查核屬實，自堪信為真實。上訴人雖辯稱係因被上訴人
    先以三字經辱罵上訴人，上訴人才公然侮辱之云云，惟查縱被上訴人有故意公然
    侮辱上訴人之事實，亦僅係上訴人得否對被上訴人行使權利之問題，仍無解上訴
    人故意不法侵害被上訴人名譽之責任，上訴人主張被上訴人與有過失，不足採取
    。又上訴人之上揭公然侮辱被上訴人之行為，確已造成被上訴人名譽權之損害，
    被告所辯，自不足採。
四、按因故意或過失不法侵害他人之權利者，負損害賠償責任。又不法侵害他人之身
    體、健康、名譽、自由、信用、隱私、貞操，或不法侵害其他人格法益而情節重
    大者，被害人雖非財產上之損害，亦得請求賠償相當之金額。其名譽被侵害者，
    並得請求為回復名譽之適當處分。民法第一百八十四條第一項前段、第一百九十
    五條第一項分別定有明文。本件上訴人不法侵害被上訴人之名譽，既如前述，則
    被上訴人依開規定，請求上訴人應在民眾日報、台灣時報、自由時報高雄版版頭
    下刊登寬五公方、長六公分之道歉啟事，內容如下：「甲○○自八十九年三月間
    起至同年八月六日止，連續在高雄市○○區○○街二十之一號及同街十二巷二十
    九號前公共場所，公然侮辱乙○○致乙○○名譽受損，茲登報道歉」；且應將上
    揭道歉啟事張貼在高雄市鼓山區新民里內之佈告欄內，洵屬正當，應予准許，原
    審據此為上訴人敗訴判決，並無違誤，上訴意旨求予廢棄改判，非有理由，應予
    駁回。
五、據上論結：本件上訴為無理由，合依民事訴訟法第四百四十九條第一項、第七十
    八條，判決如主文。
中      華      民      國    九十      年      五      月    三十      日
                                      臺灣高等法院高雄分院民事第三庭
~B1審判長法官  張國彬
~B2法      官  徐文祥
~B3法      官  賴玉山
右為正本係照原本作成。
不得上訴。
中      華      民      國    九十      年      六      月      一      日
~B法院書記官  楊茱宜
                                                                        Ｆ


司法院資訊處製作；財團法人民間司法改革基金會備份。
